臺灣臺中地方法院刑事判決　　　　　　　 96年度易字第932號
公　訴　人　臺灣臺中地方法院檢察署檢察官
被　　　告　甲○○
上列被告因詐欺案件，經檢察官提起公訴（96年度偵緝字第238
號），本院判決如下：
    主    文
甲○○幫助意圖為自己不法之所有，以詐術使人將本人之物交付
，處有期徒刑參月，如易科罰金，以銀元佰元即新臺幣玖佰元
折算壹日。
    犯罪事實
一、甲○○明知不法犯罪集團經常以人頭電話門號撥打電話向被
    害人施用詐術，使被害人將款項匯入其指定之人頭帳戶，以
    掩飾其犯行，並藉此逃避檢警人員之追緝，並預見向其取得
    其所申辦行動電話門號之人，會以其電話門號及向他人取得
    之人頭帳戶詐欺被害人，使之將款項匯入人頭帳戶，並作為
    犯罪贓款匯進提出之用，嗣再提領一空，致使被害人及偵查
    機關無從追查，進而便利實施詐欺之財產犯罪。惟其因缺錢
    花用，仍不違其本意，不顧他人所可能遭害之危險，而基於
    幫助由不詳真實姓名成年男子等人所組成之詐欺集團實施詐
    欺取財之不確定犯意，於民國（下同）民國95年2月11日某
    時，向位於臺中市○區○○○街135號第一廣場地下1樓E58
    室王文慶所經營之南屏電信，申辦門號0000000000、
    0000000000、0000000000、0000000000、0000000000、
    0000000000號之電話門號後，旋於同日某時，在臺中市第一
    廣場，以1張電話門號新臺幣（下同）1500元之代價，將前
    開電話門號同時販賣而交付真實姓名年籍不詳綽號「小李」
    之成年男子，而任由他人藉以遂行詐欺取財犯罪，以此方式
    幫助該成年男子詐騙他人財物。嗣後該成年男子與所屬之詐
    騙集團，即共同基於意圖為自己不法所有之犯意聯絡，於95
    年3月17日某時，使用甲○○所販賣之前開0000000000、
    0000000000號行動電話門號（另使用不詳人所提供之
    00000000000000號電話），由自稱「江俊龍」者打電話予乙
    ○○，佯稱其中獎98萬元，但需先匯款購買冰箱，乙○○不
    疑有它，乃陷於錯誤，先後於95年3月17日10時42分左右，
    在桃園東埔郵局匯款3萬6千元至李勝隆（經臺灣高雄地方法
    院於95年8月24日以95年度簡字第4767號判處有期徒刑2月確
    定）所有之楠梓右昌郵局帳號00000000000000號郵局帳戶；
    於95年3月17日14時47分左右，在桃園東埔郵局匯款3萬5千
    元至李勝隆所有之楠梓右昌郵局帳號00000000000000號郵局
    帳戶。嗣自稱會計「陳啟華」者再接續打電話予乙○○，佯
    稱其需先繳款加入香港之會員始能領取獎金，使乙○○陷於
    錯誤，再依對方指示於95年3月20日某時，在第一商業銀行
    北桃分行將10萬元匯入陳慶章（現由臺灣南投地方法院檢察
    署以96年度偵緝字第45號偵辦中）所有之合作金庫銀行埔里
    分行帳號0000000000000號之帳戶內。嗣經乙○○發覺有異
    而報警循線查獲。而上開匯款金額，均被該詐欺集團成員至
    提款機提領一空，獲取不法利益，從事假中獎真詐財之不法
    行為，甲○○因而幫助該詐欺集團之人等實施詐欺取財得逞
    。
二、案經臺中縣警察局清水分局報告臺灣臺中地方法院檢察署檢
    察官偵查起訴。
    理    由
一、本案被告甲○○所犯係死刑、無期徒刑、最輕本刑為3年以
    上有期徒刑以外之罪，其於本院準備程序就前開被訴事實為
    有罪之陳述，經受命法官告知簡式審判程序之旨，並聽取其
    與公訴人之意見後，本院認無不得或不宜改依簡式審判程序
    進行之處，而依刑事訴訟法第273條之1第1項、第284條之1
    ，裁定本案由受命法官獨任進行簡式審判程序，又被告既於
    準備程序當日到庭時就被訴事實為有罪之陳述，經聽取當事
    人意見後旋即裁定由受命法官獨任進行簡式審判程序，並隨
    即由受命法官任審判長進行簡式審判程序，被告既仍持續認
    罪，應可認其已放棄答辯，自難認有何剝奪其實行防禦權之
    情事，合先敘明。
二、訊據被告甲○○於檢察官偵查及本院審理中，對於上揭犯罪
    事實坦承不諱，核與被害人乙○○於警詢中指訴被害之情節
    相符（上開被害人於警詢時陳述之詞，係屬被告以外之人於
    審判外之陳述，依刑事訴訟法第159條第1項規定，本不得作
    為證據，然而當事人〈即被告及公訴人〉於本院調查證據時
    ，知有前開情形，而未於言詞辯論終結前聲明異議，依同法
    第159條之5第2項規定，視為經當事人於審判程序同意作為
    證據，本院審酌其上開言詞陳述作成時之情況，並無任何不
    法情事，認為適當，得為證據），並有南屏電信客戶申請書
    影本2紙、被告甲○○身分證正反面影本、健保卡影本各1紙
    、匯款申請書回條影本1紙、郵政國內匯款執據2紙、照片影
    本1張、內政部警政署反詐騙案件紀錄表2紙、陳慶章之全國
    刑案資料查註表、李勝隆之檢察官聲請簡易判決處刑書、刑
    事簡易判決各1份附卷可稽。
三、按刑法上之故意，分為直接故意（確定故意）與間接故意（
    不確定故意），行為人對於構成犯罪之事實，明知並有意使
    其發生者，為直接故意；行為人對於構成犯罪之事實，預見
    其發生而其發生並不違背其本意者，為間接故意。且幫助犯
    之成立，以行為人主觀上認識被幫助者正欲從事犯罪或係正
    在從事犯罪，且該犯罪有既遂之可能，而其行為足以幫助他
    人實現構成要件者，即具有幫助故意，並不以行為人確知被
    幫助者係犯何罪名為必要。次按自政府開放電信業申請設立
    後，電信業者大量增加，使一般人申請電話門號極為容易且
    便利，是除非該電話門號使用人欲將門號充作犯罪之用，否
    則一般充作正常使用之電話門號，並無向他人購買之必要，
    此乃一般人皆知之常識。況近來新聞媒體，對於不肖犯罪集
    團常大量收購人頭帳戶及電話門號後，再持以供作犯罪使用
    ，藉此逃避檢警查緝之情事，亦多所報導；被告甲○○係有
    正常智力之人，對他人購買其門號，係用於不法之目的，自
    應有所認識，蓋如非供作犯罪或其他不法目的，應無隱匿自
    己名義而向他人取得電話門號使用之必要。乃被告竟提供其
    前開電話門號予不詳之人，其對於上開電話門號將可能遭人
    做為詐欺取財犯行使用之情形，應有所之認知，且可預見其
    發生。另以被害人乙○○係接獲電話始遭詐騙，衡情此類詐
    騙電話不可能僅對少數被害人發送，且該犯罪集團分工精細
    ，各成員分別扮演會計等角色，致被害人被騙而多次匯款，
    以此詐欺方法獲取鉅額犯罪所得之情狀觀之，本件詐欺集團
    成員，顯均係共同以意圖為自己不法之所有，以詐術使人將
    本人之物交付無疑，彼等從事假中獎真詐財之不法行為，應
    成立刑法第339條第1項之詐欺取財罪。被告提供電話門號予
    該等人實施詐欺取財犯行，幫助彼等遂行詐欺犯罪，事證至
    為明確，其犯行堪以認定，應依法論科。
四、按刑法上之幫助犯，係指以幫助之意思，對於正犯資以助力
    ，而未參與實施犯罪之行為者而言（最高法院49年臺上字第
    77號判例意旨參照）。查被告甲○○既預見將電話門號交予
    他人，可能供為詐欺犯罪被害人之用，竟提供其門號予他人
    供詐欺取財之用，雖並未參與詐欺取財之行為，然其顯係以
    幫助之意思，參與詐欺取財構成要件以外之行為，為幫助犯
    ，而詐欺集團成員等人嗣後即利用其所交付之門號，實施詐
    欺取財犯罪，又不違被告本意，故核被告所為，係犯刑法第
    339條第1項之幫助詐欺取財罪，並依刑法第30條第2項之規
    定，按詐欺取財罪正犯之刑減輕之（被告犯罪後，刑法有關
    刑法第30條幫助犯規定，已由「幫助他人犯罪者，為從犯。
    雖他人不知幫助之情者，亦同。」、「從犯之處罰，得按正
    犯之刑減輕之。」修正為「幫助他人實行犯罪行為者，為幫
    助犯。雖他人不知幫助之情者，亦同。」、「幫助犯之處罰
    ，得按正犯之刑減輕之。」，但此修正，並不影響「幫助犯
    無獨立性，必以正犯有犯罪行為之存在，始能成立」嚴格從
    屬形式見解之繼續援用，並不涉及罪刑實質內容之變更，而
    無庸依刑法第2條第1項為新舊法之比較適用，應逕適用裁判
    時之新法，此有最高法院95年第21次刑事庭會議決議可參）
    。至上揭詐欺集團成員等人，為前開詐欺取財犯行，有犯意
    聯絡及行為分擔，固均為共同正犯，惟幫助犯係從犯，從屬
    正犯而成立，刑法上既無「共同幫助」之情，當亦無「幫助
    共同」之可言（司法院70廳刑一字第1104號函亦同此見解）
    ，附此敘明。
五、被告甲○○行為後，中華民國刑法於94年2月2日總統華總一
    義字第09400014901號令修正公布，並自95年7月1日施行。
    其中刑法第339條第1項詐欺罪之法定本刑中關於罰金刑最低
    額部分，依修正後刑法第33條第5款規定為「新臺幣1千元以
    上，以百元計算之」，較舊法所定罰金最低額為銀元1元以
    上為重，依刑法第2條第1項規定，以舊法有利於被告。再被
    告行為後，罰金罰鍰提高標準條例第2條業已刪除，而刑法
    第41條第1項前段關於易科罰金之折算標準業已由舊法之銀
    元1百元、2百元、3百元修正為新臺幣1千元、2千元、3千元
    ，因屬科刑規範事實之變更，其折算標準為裁判時所應諭知
    ，自有就新舊法規定比較之必要，經比較新舊法結果，以被
    告行為時之舊法較有利於被告，是依刑法第2條第1項前段之
    規定，應適用被告行為時之舊法即修正前刑法第41條第1項
    前段、刪除前罰金罰鍰提高標準條例第2條之規定，諭知以
    銀元3百元折算1日易科罰金之折算標準。至法定罰金刑之減
    輕，修正後刑法第67條規定，其最高度及最低度同減輕之，
    雖較修正前刑法第68 條所定僅減輕其最高度為有利於被告
    ，惟比較時應就罪刑有關之共犯、未遂犯、想像競合犯、牽
    連犯、連續犯、結合犯，以及累犯加重、自首減輕暨其他法
    定加減原因〈如身分加減〉與加減例等一切情形，綜其全部
    罪刑之結果而為比較。經本院綜合比較上開罰金最低額、易
    科罰金、法定罰金刑減輕等結果，以被告行為時之規定較有
    利於被告，本件此部分均應適用修正施行前刑法關於罰金最
    低額、易科罰金、法定罰金刑減輕之規定。
六、爰審酌被告甲○○因經濟因素而遭人利用，犯罪之動機、目
    的均係為了錢財、手段平和、犯罪所造成之損害為17萬1千
    元及犯後坦承犯行之態度等一切情狀，量處如主文所示之刑
    ，並諭知易科罰金之折算標準。
據上論斷，應依刑事訴訟法第273條之1第1項、第299條第1項前
段，刑法第2條第1項、第30條第1項、第2項、第339條第1項，修
正前刑法第41條第1項前段，刑法施行法第1條之1第2項，刪除前
罰金罰鍰提高標準條例第2條，判決如主文。
本案經檢察官丙○○到庭執行職務。
中　　華　　民　　國　　96　　年　　3 　　月　　23　　日
                  刑事第四庭    法  官    林宜民
上正本證明與原本無異。
如不服本判決，應於送達後十日內向本院提出上訴狀（須附繕
本），上訴於台灣高等法院台中分院。
                                書記官    吳淑願
中　　華　　民　　國　　96　　年　　3 　　月　　23　　日
